臺灣嘉義地方法院民事判決　　　　　　　 95年度訴字第620號
原　　　告　京城商業銀行股份有限公司
法定代理人　乙○○
訴訟代理人　甲○○
　　　　　　丙○○
　　　　　　湯明聖
被　　　告　戊○○
　　　　　　丁○○
共　　　同
訴訟代理人　劉意律師
上列當事人間請求確認買賣關係不存在等事件，本院於民國96年
6月8日言詞辯論終結，判決如下：
    主  文
原告之訴駁回。
訴訟費用由原告負擔。
    事實及理由
一、原告主張：訴外人蔡百祿以被告戊○○為連帶保證人，於民
    國87年7月16日向原告借款新臺幣（下同）5,000,000元，並
    約定利息及違約金，訴外人蔡百祿自91年1月27日起未依約
    繳納本息，積欠本金4,996,748元及其利息、違約金，經原
    告聲請強制執行後，尚有5,388,884元及利息、違約金未獲
    清償。詎被告戊○○為規避上開債務，竟於91年4月10日與
    被告丁○○通謀而為虛偽意思表示，將其所有坐落嘉義縣
    朴子市○○段449號土地及其上建號88號即門牌嘉義縣北通
    路100之10號建物（下合稱系爭房地）出賣予被告丁○○，
    並於91年5月27日以在同年4月10日買賣為原因向嘉義縣朴子
    地政事務所（下稱朴子地政）申請將系爭房地所有權移轉登
    記予被告丁○○，於91年5月29日登記完竣。被告間就系爭
    房地所為之買賣行為及所有權移轉登記行為，應係通謀虛偽
    意思表示而屬無效，爰依民法第242條本文、第767條之規定
    ，代位被告戊○○請求被告丁○○塗銷上開所有權移轉登記
    。如本院認被告間並非通謀虛偽意思表示，然被告戊○○明
    知系爭房地有其價值，出售其財產所得金額，竟未清償積欠
    原告之款項，且被告丁○○買受系爭房地時，明知被告戊○
    ○移轉系爭房地後，將造成債權人無法取償，有害原告之權
    益，爰依民法第244條第2項之規定，請求撤銷被告間就系爭
    房地所為之所有權移轉登記行為，並依同法第244條第4項規
    定，請求被告丁○○塗銷系爭房地所有權移轉登記。先位聲
    明：（一）確認被告間系爭房地於91年4月10日之買賣契約
    及所有權移轉契約關係不存在。（二）被告丁○○應將朴子
    地政以91年5月27日朴地登普字第043240號收件就系爭房地
    所為之所有權移轉登記予以塗銷。備位聲明：（一）被告間
    就系爭房地91年4月10日所有權買賣契約及所有權移轉登記
    契約，應予撤銷。（二）被告陳芳蘭應將朴子地政以91年5
    月27日朴地登普字第043240號收件就系爭房地所為之所有權
    移轉登記予以塗銷。
二、被告則以：被告戊○○因無力清償積欠訴外人嘉義縣東石鄉
    農會之款項，系爭房地將遭拍賣，被告丁○○不忍母親即被
    告戊○○擔心且將無處棲身，乃向訴外人亞太商業銀行股份
    有限公司（下稱亞太銀行，現改為復華商業銀行股份有限公
    司，下稱復華銀行）貸款購買系爭房地，並以價金清償被告
    戊○○對嘉義縣東石鄉農會之債務，被告間買賣系爭房地並
    非通謀虛偽之意思表示。又被告戊○○將系爭房地出賣予被
    告丁○○，並清償積欠東石鄉農會之欠款，減少債務，難謂
    詐害原告之債權等語置辯。聲明：原告之訴駁回。
三、按確認法律關係之訴，非原告有即受確認判決之法律上利益
    者，不得提起之，民事訴訟法第247 條第1 項前段定有明文
    。所謂即受確認判決之法律上利益，係指法律關係之存否不
    明確，原告主觀上認其在法律上之地位有不安之狀態存在，
    且此種不安之狀態，能以確認判決將之除去者而言（最高法
    院52年臺上字第1240號判例要旨參照）。又法律關係之存在
    否不明確，致原告在私法上之地位有受侵害之危險，而此危
    險得以對於被告之確認判決除去之者，即得依民事訴訟法第
    247條之規定提起確認之訴。如具備前開要件，縱其所求確
    認者，為他人間之法律關係，亦非不得提起（最高法院52年
    度臺上字第1922號判例意旨、42年度臺上字第1031號判例意
    旨參照）。本件原告主張被告間於91年4月10日就系爭房地
    所為之買賣契約及所有權移轉契約係通謀虛偽意思表示，應
    屬無效，其買賣關係不存在，而為被告所否認，故兩造間對
    被告間於91年4月10日就系爭房地所為之買賣及所有權移轉
    契約存否已不明確，且原告主觀上認足以影響其對於系爭房
    地取償之權利，在法律上之地位有不安之狀態存在，而此種
    不安之狀態得以確認判決將之除去，故原告有即受確認判決
    之法律上利益，其提起本件先位聲明確認之訴，自無不合，
    合先敘明。
四、兩造不爭執事項：
（一）訴外人蔡百祿以被告戊○○為連帶保證人，於87年7月16
      日向原告借款5,000,000元，並約定利息及違約金，訴外
      人蔡百祿自91年1月27日起未依約繳納本息，積欠本金4,9
      96,748元及其利息、違約金，經原告聲請強制執行後，尚
      有5,388,884元及利息、違約金未獲清償。
（二）被告戊○○以91年4月10日發生買賣為原因，向朴子地政
      申請將其所有系爭房地所有權移轉登記予被告陳芳蘭，經
      朴子地政以91年5月27日朴地登普字第043240號收件，並
      於91年5月29日移轉登記。
（三）被告陳芳蘭於91年5月間，向訴外人亞太銀行（現為復華
      銀行）借款合計4,000,000元，迄至96年3月20日止，均依
      約攤還本息。
（四）訴外人蔡百祿於89年12月間，邀同被告蔡靜宜、戊○○為
      連帶保證人，向訴外人嘉義縣東石鄉農會借款4,050,000
      元，於91年6 月4 日自復華銀行轉帳4,096,029 元，本息
      全部清償完畢。
（五）被告戊○○係被告丁○○之母親。
五、兩造爭執事項：
（一）先位部分：
   1、被告間於91年4月10日就系爭房地所有權之買賣及物權移
      轉契約是否為通謀虛偽意思表示而屬無效？
   2、原告請求被告陳芳蘭應將朴子地政以91年5月27日朴地登
      普字第043240號收件就系爭房地所為之所有權移轉登記予
      以塗銷，有無理由？
（二）備位部分：
   1、原告請求撤銷被告間於91年4月10日就系爭房地所為之買
      賣行為及所有權移轉登記行為，有無理由？
   2、原告請求被告陳芳蘭應將朴子地政以91年5月27日朴地登
      普字第043240號收件就系爭房地所為之所有權移轉登記予
      以塗銷，有無理由？
六、本院得心證之理由：
（一）先位請求部分：
   1、被告間於91年4月10日就系爭房地所有權之買賣及物權移
      轉契約是否為通謀虛偽意思表示而屬無效？
    (1)按民法第87條之通謀虛偽表示，指表意人與相對人相互明
      知為非真意之表示而言，故表意人之相對人不僅須知表意
      人非真意，並須就表意人非真意之表示相與為非真意之合
      意，始為相當。又按第三人主張表意人與相對人通謀而為
      虛偽意思表示者，該第三人應負舉證之責（最高法院51年
      度臺上字第215號判例意旨、48年度臺上字第29號判例意
      旨參照）。本件原告主張：被告間就系爭房地所為之買賣
      行為及所有權移轉登記行為，係通謀虛偽意思表示而無效
      之事實，為被告所否認，並以前揭情詞置辯，自應由原告
      就此事實負舉證責任。
    (2)按稱買賣者，謂當事人約定一方移轉財產權於他方，他方
      支付價金之契約。當事人就標的物及其價金互相同意時，
      買賣契約即為成立。民法第345條第1項、第2項定有明文
      。經查，訴外人蔡百祿於89年12月間，邀同被告蔡靜宜、
      戊○○為連帶保證人，向訴外人嘉義縣東石鄉農會借款4,
      050,000元，並以系爭房地設定抵押權予嘉義縣東石鄉農
      會等事實，為兩造所不爭執（見本院96年6月8日言詞辯論
      筆錄），應堪認定。次查，經本院隔離訊問結果，被告丁
      ○○陳稱：伊母親戊○○表示嘉義縣東石鄉農會要拍賣系
      爭房地，如被拍定，戊○○將無地方可住，故要伊購買系
      爭房地，約定買賣價金係以積欠嘉義縣東石鄉農會之款項
      為據，並由伊向復華銀行貸款以清償積欠東石鄉農會之款
      項等語；被告戊○○則陳稱：丁○○之父親向嘉義縣東石
      鄉農會借款，嘉義縣東石鄉農會表示沒還錢要拍賣系爭房
      地，伊怕沒地方住，故要丁○○買下系爭房地，伊表示由
      丁○○辦理貸款以清償欠嘉義縣東石鄉農會款項，伊再移
      轉系爭房地所有權予丁○○等語，互核相符，且原告對被
      告上開陳述，亦表示不爭執（見本院96年6月8日言詞辯論
      筆錄），應堪採信。又查，被告陳芳蘭於91年5月間，向
      訴外人亞太銀行借款4,000,000元，並於91年6月4日轉帳
      4,096,029元清償上開嘉義縣東石鄉農會之全部款項，且
      迄至96年3月20日止，被告丁○○對亞太銀行之貸款均依
      約攤還本息等情，亦為原告所不爭執，並有嘉義縣東石鄉
      農會95年12月22日東信字第0950007299號函暨檢附之存摺
      節本、收入傳票、96年5月25日函、本院96年6月6日公務
      電話紀錄各1份、復華銀行96年3月20日（96）復嘉字第18
      號函暨檢附之共用查詢單2紙在卷可稽，同堪採認。從而
      ，被告間既約定由被告丁○○以戊○○積欠嘉義縣東石鄉
      農會之款項為買賣價金金額，向被告戊○○購買系爭房地
      ，且被告丁○○並貸款以清償戊○○積欠嘉義縣東石鄉農
      會之全部款項，以為買賣價金之交付，則被告間之買賣及
      所有權移轉行為，難認有何通謀虛偽情形。
    (3)至原告雖以：原告於91年7月18日聲請對被告戊○○發支
      付命令前後，被告間即為系爭房地所有權移轉登記，且被
      告戊○○迄今仍設籍並居住於系爭房地，被告間之買賣價
      金較市價低等情，據以主張被告間之買賣及移轉登記行為
      係通謀虛偽之意思表示，並聲請鑑定系爭房地之價值。然
      查：被告戊○○係於91年4月10日以買賣為原因，向朴
      子地政申請將其所有系爭房地所有權移轉登記予被告陳芳
      蘭，經朴子地政以91年5月27日朴地登普字第043240號收
      件，並於91年5月29日移轉登記，且被告陳芳蘭係於91年5
      月間，向訴外人亞太銀行借款4,000,000元，並於91年6月
      4日轉帳4,096,029元，清償東石鄉農會全部欠款，為兩造
      所不爭執，而原告係於91年7月8日對被告戊○○發支付命
      令乙節，為原告所自陳（見本院96年6月8日言詞辯論筆錄
      ），足見於原告對被告戊○○發支付命令前，被告間之買
      賣及所有權移轉行為均已完成，且原告就被告丁○○支付
      買賣價款，亦無法提出可認屬不實支付之具體證據以資證
      明，自難以原告對被告戊○○發支付命令一事，即認被告
      間之買賣係屬通謀虛偽意思表示。被告戊○○係因恐系
      爭房地遭拍定，將無處可居，始要求被告丁○○購買系爭
      房地，已如前述，且被告戊○○係被告丁○○之母親，本
      即具有一定之親誼，則被告丁○○在買受系爭房地後，仍
      由戊○○繼續居住並設籍該處，亦與常情無違，自難以此
      即認被告間係通謀虛偽之買賣。末按房地價格之決定，
      取決於買賣雙方之交情、彼此對市場價格之認知、供需因
      素等，並非相同地點、面積之房屋，於出賣時之價格均屬
      相同，亦即只要買賣雙方對此價格均能接受，交易即可成
      立，此乃自由市場經濟下之自然情況。本件被告間係母女
      關係，又被告戊○○係因恐系爭房地遭拍定，將無處居住
      ，始與被告丁○○約定由被告丁○○以被告戊○○積欠東
      石鄉農會款項之金額，購買系爭房地，且被告丁○○清償
      被告戊○○積欠嘉義縣東石鄉農會之金額為4,096,029元
      ，較諸原告主張系爭房地價值為4,500,000元至5,000,000
      元（見本院96年5月11日言詞辯論筆錄），所差非鉅。又
      系爭房地如經法院拍賣程序出賣，價格將較市價為低，此
      為眾所週知之事，則本件被告戊○○因恐系爭房地遭拍賣
      ，且將無處可居，而與被告丁○○約定買賣價金為4,096,
      029元，難謂與一般市場交易有何相悖之處，是原告以買
      賣價格推論係通謀虛偽買賣之主張，尚難採信。至原告雖
      聲請鑑定系爭房地之價值，然本院認市場交易價格之決定
      ，非僅取決於客觀因素，尚包括買賣雙方之情誼、買賣當
      時雙方之供需等主觀之重要因素，況本件被告間約定之買
      賣價金與原告所認系爭房地之價值差距非鉅，已如前述，
      是本院認無鑑定之必要，附此敘明。
    (4)綜上，被告間就系爭房地之買賣，確有買賣之合意且有金
      錢交付行為，原告迄未證明被告間關於系爭房地之買賣有
      何通謀而為虛偽意思表示之情形，是原告此部分主張，自
      難採信。
   2、原告請求被告陳芳蘭應將朴子地政以91年5月27日朴地登
      普字第043240號收件就系爭房地所為之所有權移轉登記予
      以塗銷，有無理由？
      本件原告無法證明被告間就系爭房地之買賣及移轉行為係
      通謀虛偽意思表示而無效，則原告請求被告丁○○應將朴
      子地政以91年5月27日朴地登普字第043240號收件就系爭
      房地所為之所有權移轉登記予以塗銷，自屬無據。
（二）備位部分：
   1、原告請求撤銷被告間於91年4月10日就系爭房地所為之買
      賣行為及所有權移轉登記行為，有無理由？
    (1)按債務人所為之有償行為，於行為時明知有損害於債權人
      之權利者，以受益人於受益時亦知其情事者為限，債權人
      得聲請法院撤銷之。民法第244條第2項定有明文。又按債
      務人所有之財產，除對於特定債權人設有擔保物權外，應
      為一切債務之總擔保。又債權人依民法第244條規定，撤
      銷債務人所為之有償行為者，須具備債務人於行為時，明
      知其行為有害於債權人，且受益人於受益時，亦明知其情
      事之要件。債務人出賣其財產非必生減少資力之結果，苟
      出賣人之財產已獲得相當之對價，用以清償具優先受償權
      之債務，則一方面減少其財產，一方面減少其債務，其對
      於普通債權人，即難謂為詐害行為（最高法院51年臺上字
      第302號判例要旨參照）。
    (2)經查，被告間就系爭房地所為之買賣係屬真實，業如前述
      。次查，被告丁○○不知被告戊○○積欠原告款項之事，
      而原告就被告丁○○於買受系爭房地時，係明知有損害於
      原告之債權一事，並未舉證以實其說，僅以被告丁○○買
      受系爭房地後，繼續提供系爭房地予被告戊○○居住，且
      其係被告戊○○之女，即據以推論其買受系爭房地時，知
      悉將損害原告之債權云云，尚屬無據。再查，被告戊○○
      出賣移轉系爭房地所有權予被告丁○○，既已取得相當之
      對價，其財產即無因而減少，況系爭房地設定抵押權予訴
      外人嘉義縣東石鄉農會，於91年6月4日尚欠本息4,096,02
      9元，而此部分貸款為具有優先受償之抵押債權，則被告
      戊○○依約定繳納此部分貸款，亦屬減少其債務，自難以
      其出賣系爭房地即屬財產有減少之論據。故依上開說明，
      本件並不符合民法第244條第2項規定撤銷權之要件，則原
      告請求撤銷被告間之買賣及移轉登記行為，即屬無據。
   2、原告請求被告陳芳蘭應將朴子地政以91年5月27日朴地登
      普字第043240號收件就系爭房地所為之所有權移轉登記予
      以塗銷，有無理由？
      本件原告主張依民法第244條第2項之規定，撤銷被告間之
      買賣及移轉行為既屬無據，則原告依同法條第4項之規定
      ，請求被告丁○○應將朴子地政以91年5月27日朴地登普
      字第043240號收件就系爭房地所為之所有權移轉登記予以
      塗銷，自屬無據。
七、綜上所述，本件原告主張被告間就系爭房地所為之買賣及移
    轉行為，係屬通謀虛偽買賣而無效；亦屬詐害原告債權之行
    為云云，均不足採。從而，原告基於民法第242條本文、第7
    67條之規定，以先位聲明求為判決：（一）確認被告間系爭
    房地於91年4月10日之買賣契約及所有權移轉契約關係不存
    在。（二）被告丁○○應將朴子地政以91年5月27日朴地登
    普字第043240號收件就系爭房地所為之所有權移轉登記予以
    塗銷；暨依民法第244條第2項、第4項之規定，備位聲明求
    為判決：（一）被告間就系爭房地91年4月10日所有權買賣
    契約及所有權移轉登記契約，應予撤銷。（二）被告陳芳蘭
    應將朴子地政以91年5月27日朴地登普字第043240號收件就
    系爭房地所為之所有權移轉登記予以塗銷，均無理由，不應
    准許，應予駁回。
八、本件事證已臻明確，兩造其餘攻擊、防禦方法，經核與本件
    判決結果不生影響，爰不一一論述，併此敘明。
九、據上論結，本件原告之訴為無理由，依民事訴訟第78條，判
    決如主文。
中　　華　　民　　國　　96　　年　　6 　　月　　22　　日
                    民事第二庭  法  官  蘇雅慧
正本係照原本作成。
如不服本判決，應於送達後20日內，向本院提出上訴狀並表明上
訴理由，如於本判決宣示後送達前提起上訴者，應於判決送達後
10日內補提上訴理由書（須附繕本）。
中　　華　　民　　國　　96　　年　　6 　　月　　22　　日
                                書記官　劉昀匊
